【裁判字號】    88,易,4692
【裁判日期】    891219
【裁判案由】    違反區域計劃法
【裁判全文】
臺灣高雄地方法院刑事判決                        八十八年度易字第四六九二號
    公  訴  人  臺灣高雄地方法院檢察署檢察官
    被      告  乙○○
    選任辯護人  王家鈺
右列被告因違反區域計劃法案件，經檢察官提起公訴（八十八年度偵字第七七一六號
），本院判決如左：
    主  文
乙○○無罪。
    理  由
一、本件公訴意旨略以：乙○○前向高雄縣政府承租國有財產局所有座落高雄縣旗山
    鎮○○段四九之二七七號土地耕作，上開土地係農牧用地，乃乙○○竟於八十六
    年間，將該土地挖掘作為養鴨使用，嗣經高雄縣政府令其限於八十七年七月三十
    一日前將地恢復原狀，詎乙○○並未依限恢復原狀等語。
二、按犯罪事實應依證據認定之，無證據不得推定其犯罪事實，又不能證明被告犯罪
    者，應諭知無罪之判決，刑事訴訟法第一百五十四條、第三百零一條第一項定有
    明文。又按刑事訴訟法上所謂認定犯罪事實之證據，係指足以認定被告確有犯罪
    行為之積極證據而言，如未能發現相當證據或證據不足以證明，自不能以推測或
    擬制之方法，以為裁判基礎（最高法院二十九年上字第三一０五號及四十年台上
    字第八十六號分別著有判例參照）；又認定不利於被告之事實，須依積極證據，
    苟積極證據不足為不利被告之認定時，即應為有利於被告之認定，更不必有何有
    利之證據（最高法院三十年上字第八一六號判例參照）。
三、本件公訴人認被告乙○○涉犯區域計劃法第十五條規定，應依同法第二十二條規
    定處斷，無非以：（一）上開地號土地確已挖掘水池養鴨，有高雄縣旗山鎮公所
    土地使用管制檢查處理表、被告出具之陳情書各一紙在卷可憑；（二）高雄縣政
    府確已令被告將上開土地恢復原狀，有該縣政府函文一紙在卷可按等，為其論罪
    依據。訊據被告固不諱言承租之上開土地，已經編定為山坡地保育區農牧用地，
    且該土地上之水池為伊供作養鴨之用，及高雄縣政府限期令其於八十七年七月三
    十一日將該地恢復原狀，經伊陳情核准延至同年十月三十一日，屆期僅未再繼續
    養鴨，並未將水池恢復原狀等情，惟堅決否認上開犯行，辯稱：上開土地本為伊
    祖父鄭雨所承租，嗣七十九年間鄭雨死亡後，改由伊承租，惟伊七十二間嫁予伊
    夫時，該土地上即有二個水池，嗣由伊承租後，伊即利用該水池養鴨及養魚，故
    該水池係天然窪地，並非伊所挖掘；又高雄縣政府派人會勘前，伊僅有清除水池
    內之瘀積泥土，並未挖掘水池，且水池後面有開挖痕跡者，並非伊承租之土地，
    亦非伊所挖掘；又伊誤以為所謂恢復原狀，係指不要養鴨，不知係指將水池填平
    等語。經查：
（一）上開土地為中華民國所有，且經編定為山坡地保育區農牧用地，並委託高雄縣
      政府於七十九年間出租予被告，嗣由財政部國有財產局收回自管後，再由被告
      於八十七年三月二十三日，與財政部國有財產局台灣南區辦事處換約，租期自
      八十六年九月三日起至九十二年十二月三十一日止等情，固據證人丙○○及己
      ○○證述在卷，並有財政部國有財產局台灣南區辦事處八十七年四月二十五日
      台財產南三字第八七００九一七八號函、簽呈、原委託代管國有非公用土地收
      回自管換訂租約申請書、公有耕地租賃契約書及土地登記簿謄本各一紙在卷可
      稽；且現場有二座水池，被告並利用該水池養鴨等情，亦經高雄縣政府農業局
      甲○○及高雄縣旗山鎮公所戊○○於八十六年六月十二日會同被告勘查現場屬
      實，此有會勘紀錄一紙在卷可憑，並為被告所不否認。惟上開土地早於六十六
      年間即有小山溝，七十一年間成為小型魚池，七十七間則成為二座大水池等情
      ，業據被告依本院函文所示，向行政院農業委員會林務局農林航空測量所購得
      上開土地之台灣地區像片基本圖六份在卷可憑，核與證人丁○○、丙○○及己
      ○○證述大致相符，而且觀諸證人甲○○所提會勘時拍攝之三張照片，僅有一
      座水池之部分邊坡有新開挖痕跡，其餘則無，顯然該二座水池並非於八十六年
      間新開挖，參以現場共有二座水池，其座落之地號，除被告承租之上開四九之
      二七七號土地外，尚包括國有之四九之二七六、四九之二七五、四九之二七四
      、一０六之二、一０六之七、一０二之三地號土地，而其中被告承租之土地，
      僅有Ａ、Ｅ二部分為水池所座落，面積分別為０．五一三九公頃及０．０八六
      五公頃等情，業據本院會同高雄縣旗山地政事務所地政人員勘驗現場，製有勘
      驗筆錄屬實，及命該地政人員測量上開二座水池座落之位置及面積，製有土地
      複丈成果圖一紙在卷可稽，益證上開四九之二七七號土地上之水池，確係經年
      累月由雨水沖積而成，而非被告挖掘，否則何以毗鄰之土地亦均成為上開水池
      之一部分。是被告辯稱現場二座水池於伊七十九間承租上開土地時即已形成，
      並非伊所開挖一節，洵非無屬，應足採信。
（二）又按經編定為某種使用之土地，應依其容許使用之項目使用。但其他法律有禁
      止或限制使用之規定者，依其規定。各種使用地容許使用之項目如附表一。非
      都市土地使用管制規則第六條第一、二項分別定有明文。惟使用各種使用地，
      屬容許使用範圍，且未涉及建築行為或變更地形貌者，除法令另有規定外，得
      免辦理容許使用手續，台灣省非都市土地容許使用執行要點第四項亦定有明文
      。查本件上開土地上座落之水池，既為天然窪池所形成，而非被告所挖掘，則
      被告利用上開水池養鴨，自未涉及建築行為或變更地形、地貌，依上開規定即
      免向主管機關申請容許使用，是被告未向主管機關申請容許使用，而利用上開
      土地上之水池養鴨，即無違反非都市土地分區使用地之管制之可言。
（三）滋有疑義者厥為被告是否於八十六年六月十二日前，挖掘水池邊坡土石，擴大
      水池範圍，蓋倘被告確曾挖掘水池邊坡，則因已涉及變更地形、地貌，依規定
      仍應向主管機關申請容許後，始得使用。關此，證人甲○○固證稱八十六年六
      月十二日會勘時曾發現其中一個水池部分邊坡有新開挖的痕跡等語，被告則辯
      稱現場座落之二座水池，僅部分座落在其承租之四九之二七七號土地上，其餘
      均非伊所承租，其中有開挖者並非伊承租之土地云云，而經本院命地政人員測
      量結果，四九之二七七號土地確實僅有二Ａ、Ｅ部分為水池所座落，面積分別
      為０．五一三九公頃及０．０八六五公頃等情，已如前述，惟上開二座水池均
      為被告所使用，業據被告供承在卷，則不論其餘土地是否為被告承租，倘其確
      有挖掘擴大水池之變更地形、地貌行為，即已違反非都市土地分區使用管制，
      是被告辯稱其餘土地均非伊承租云云，尚不得據為對其有利之認定。經查，被
      告始終否認於八十六年間採取水池邊坡土石，且觀諸證人甲○○提出現場會勘
      拍攝之照片三張及本院勘驗現場拍攝之照片，其中水池邊坡有開挖者之旁邊有
      一小徑，小徑旁則有小山丘，小徑可通往山上，而山丘上之土石亦經大量採取
      ，則是否係第三人開採山坡上土石時，一併挖掘水池邊之土石，非無疑義，加
      以證人邱添旺又證稱：可能是磚仔寮的人所挖掘等語，益證不能排除本案係第
      三人擅自挖掘水池邊坡土石之可能，是尚不得以部分邊坡業經開挖之水池，係
      被告所使用，遽予推論水池邊坡係被告所開挖，此外，復查無其他積極證據足
      資證明被告有何違反非都市土地分區使用管制之規定，既不能證明被告犯罪，
      爰依法為無罪判決之諭知。
據上論斷，應依刑事訴訟法第三百零一條第一項，判決如主文。
本案經檢察官高碧霞到庭執行職務。
中      華      民      國      八十九      年    十二    月    十九    日
                                    臺灣高雄地方法院刑事第七庭
                                        法  官    李  璧  君
右正本證明與原本無異。
如不服本判決，應於判決送達後十日內，向本院提出上訴狀。
                                        書記官    李  忠  霖
中      華      民      國      八十九      年    十二    月    二十二  日


司法院資訊處製作；財團法人民間司法改革基金會備份。
